ACORDAO-COMPLETO-2520299

ACÓRDÃO 7873/2022 ATA 39/2022 - PRIMEIRA CÂMARA

VISTOS, relatados e discutidos estes autos de recursos de reconsideração interpostos pela Front Propaganda Ltda. e por Alenon de Loyola Fleury Júnior (falecido) , representado pela curadora Renata Rodrigues Pereira, contra o Acórdão 10172/2020-TCU-Primeira Câmara, relatado pelo E. Ministro Vital do Rêgo, que julgou irregulares as contas dos recorrentes, condenando-os ao ressarcimento do débito, sem prejuízo da adicional aplicação da multa em desfavor da Front Propaganda Ltda.;
ACORDAM os Ministros do Tribunal de Contas da União, reunidos em sessão da Primeira Câmara, ante as razões expostas pelo Relator, em:
9.1. conhecer do recurso de reconsideração interposto pela Front Propaganda Ltda. e, no mérito, negar-lhe provimento;
9.2. conhecer do recurso de reconsideração interposto por Alenon de Loyola Fleury Júnior (falecido) , representado por Renata Rodrigues Pereira, e, no mérito, dar-lhe provimento;
9.3. tornar insubsistentes os itens 9.2 e 9.3 do Acórdão 10172/2020-TCU-Primeira Câmara em favor, apenas, de Alenon de Loyola Fleury Júnior;
9.4. julgar regulares com ressalvas as contas de Alenon de Loyola Fleury Júnior, dando-lhe quitação, nos termos dos arts. 1º, inciso I, 16, inciso II, e 18, caput, da Lei 8.443/1992; e 
9.5. dar ciência desta deliberação aos recorrentes e a Secretaria-Executiva do Ministério da Justiça e Segurança Pública.

Recurso de reconsideração em tomada de contas especial

Primeira Câmara

3. Interessados/Responsáveis/Recorrentes:
3.1. Responsáveis: Adeyde Maria Viana (XXX.268.183-XX); Alenon de Loyola Fleury Junior (XXX.274.811-XX); Front Propaganda Ltda. (01.988.742/0001-30); Maria do Socorro Fernandes Tabosa Mota (XXX.848.103-XX); Paula Bertagni Togni (XXX.930.831-XX).
3.2. Recorrentes: Alenon de Loyola Fleury Junior (XXX.274.811-XX); Front Propaganda Ltda. (01.988.742/0001-30).

13.1. Ministros presentes: Benjamin Zymler (na Presidência), Walton Alencar Rodrigues (Relator), Vital do Rêgo e Jorge Oliveira.
13.2. Ministro-Substituto presente: Weder de Oliveira.

WALTON ALENCAR RODRIGUES

Ministro Vital do Rêgo.

Adoto, como relatório, a instrução elaborada pela Secretaria de Recursos (peças 283 a 285) , que contou com a anuência do Ministério Público junto ao TCU (peça 286) .
"INTRODUÇÃO 
Trata-se dos Recursos de Reconsideração interpostos por Alenon de Loyola Fleury Júnior (falecido) , representado por sua curadora Renata Rodrigues Pereira (peça 241) , e Front Propaganda Ltda. (peça 244) contra o Acórdão 10172/2020-TCU-Primeira Câmara, de 22/9/2020 (peça 226) .  
2. Eis o teor da deliberação recorrida:   
ACORDAM os Ministros do Tribunal de Contas da União, reunidos em sessão da 1ª Câmara, ante as razões expostas pelo Relator, em:
julgar regulares as contas das Sras. Maria do Socorro Fernandes Tabosa Mota (CPF XXX.848.103-XX) e Adeyde Maria Viana (CPF XXX.268.183-XX) , assessoras técnicas da Secretaria Especial dos Direitos Humanos, com fundamento nos arts. 1º, inciso I, 16, inciso I, da Lei 8.443/1992, c/c os arts. 1º, inciso I, 207 do Regimento Interno do TCU, dando-lhes quitação plena;
julgar irregulares as contas do Sr. Alenon de Loyola Fleury Júnior (CPF XXX.274.811-XX) , na condição de ordenador de despesas da Coordenação-Geral de Logística (CGL) do Ministério da Justiça e da Segurança Pública, da Sra. Paula Bertagni Togni (CPF XXX.930.831-XX) , chefe do Setor de Eventos do MJSP, e da empresa Front Propaganda Ltda. (CNPJ 01.988.742/0001-30) , com fundamento nos arts. 1º, inciso I, 16, inciso III, alíneas "b" e "c", e §2º da Lei 8.443/1992, c/c os arts. 1º, inciso I, 209, incisos II e III, e §5º, do Regimento Interno do TCU;
condenar os responsáveis identificados no subitem anterior, em solidariedade, com fundamento no art. 19, caput, da Lei 8.443/1992, c/c o art. 210 do Regimento Interno do TCU, ao pagamento da quantia de R$ 760.891,63, com a fixação do prazo de 15 (quinze) dias, a contar das notificações, para comprovarem, perante o Tribunal (art. 23, inciso III, alínea "a", da Lei 8.443/1992, c/c o art. 214, inciso III, alínea "a", do Regimento Interno) , o recolhimento da dívida aos cofres do Tesouro Nacional, atualizada monetariamente e acrescida dos juros de mora, calculados a partir da data de 18/5/2009, até a data dos recolhimentos, na forma prevista na legislação em vigor, abatendo-se, na oportunidade, eventual quantia já ressarcida;
aplicar à Sra. Paula Bertagni Togni (CPF XXX.930.831-XX) e à empresa Front Propaganda Ltda. (CNPJ 01.988.742/0001-30) , individualmente, a multa prevista no art. 57 da Lei 8.443/1992, c/c o art. 267 do Regimento Interno do TCU, no valor de R$ 40.000,00, fixando-lhes o prazo de 15 (quinze) dias, a contar das notificações, para comprovarem, perante o Tribunal (art. 214, inciso III, alínea "a", do Regimento Interno) , o recolhimento das dívidas aos cofres do Tesouro Nacional, atualizadas monetariamente desde a data do acórdão até a dos efetivos recolhimentos, se forem pagas após o vencimento, na forma da legislação em vigor;
aplicar à Sra. Paula Bertagni Togni (CPF XXX.930.831-XX) a multa prevista no art. 58, incisos II e III, da Lei 8.443/1992, c/c o art. 268, incisos II e III, do Regimento Interno do TCU, no valor de R$ 5.000,00, fixando-lhe o prazo de 15 (quinze) dias, a contar da notificação, para comprovar, perante o Tribunal (art. 214, inciso III, alínea "a", do Regimento Interno) , o recolhimento da dívida aos cofres do Tesouro Nacional, atualizada monetariamente desde a data do acórdão até a do efetivo recolhimento, se for paga após o vencimento, na forma da legislação em vigor;
autorizar, desde logo, nos termos do art. 28, inciso II, da Lei 8.443/1992, a cobrança judicial das dívidas, caso não atendidas as notificações;
autorizar, desde logo, caso solicitado e o processo não tenha sido remetido para cobrança judicial, o pagamento das dívidas em até 36 (trinta e seis) parcelas mensais e consecutivas, nos termos do art. 26 da Lei 8.443/1992, c/c o art. 217 do Regimento Interno/TCU, fixando-se o vencimento da primeira parcela em 15 (quinze) dias, a contar do recebimento da notificação, e o das demais a cada mês, devendo incidir sobre cada valor mensal os correspondentes acréscimos legais, na forma prevista na legislação em vigor, sem prejuízo de alertar os responsáveis de que a falta de comprovação do recolhimento de qualquer parcela implicará o vencimento antecipado do saldo devedor;
determinar, quando for o caso, o desconto integral ou parcelado da dívida nos vencimentos, salários ou proventos dos responsáveis, observados os limites previstos na legislação pertinente, nos termos do art. 28, inciso I, da Lei 8.443/1992; 
dar ciência desta deliberação à Procuradoria da República no Distrito Federal, nos termos do § 3º do art. 16 da Lei 8.443/1992, c/c o § 7º do art. 209 do Regimento Interno do TCU, para adoção das medidas que entender cabíveis; e
dar ciência desta decisão aos responsáveis e ao Ministério da Justiça e Segurança Pública. (grifado) 
HISTÓRICO
3. Esta tomada de contas especial (TCE) decorre da conversão do processo de representação TC Processo 018.442/2013-7 (apenso) para apurar possíveis pagamentos irregulares efetuados pela União, representada pela Secretaria-Executiva do Ministério da Justiça e Segurança Pública (MJSP) , à empresa Front Propaganda Ltda., para a realização do evento "2ª Conferência Nacional dos Direitos da Pessoa Idosa", no período de 17 a 20/3/2009, ao custo de R$ 1.881.831,76.  
4. Mencionada representação foi autuada em cumprimento ao item 1.7.2 do Acórdão 8991/2012-TCU-Segunda Câmara, de 4/12/2012 (peça 1) , de relatoria do Ministro Aroldo Cedraz, prolatado no âmbito de processo de contas de 2009 da Secretaria-Executiva do Ministério da Justiça e Segurança Pública (SE/MJSP) , TC Processo 020.593/2010-4, que deliberou para que a extinta 8ª Secex autuasse processo com vistas à apuração de irregularidades verificadas durante a execução de serviços prestados ao MJSP no âmbito do Processo MJSP 00005.000262/2009-71. 
5. Mediante o Acórdão 10358/2016-TCU-Segunda Câmara, de 13/9/2016 (peça 47) , prolatado no âmbito do referido TC Processo 018.442/2013-7, de relatoria do Ministro Vital do Rêgo, o Tribunal conheceu da representação acima mencionada, determinou a conversão do processo de representação em tomada de contas especial e autorizou a realização da citação dos responsáveis arrolados pelos valores indevidamente pagos à empresa Front Propaganda Ltda. pela realização do evento "2ª Conferência Nacional dos Direitos da Pessoa Idosa". 
6. Por intermédio do despacho constante da peça 46, de 1º/9/2016, exarado nos autos do citado TC Processo 018.442/2013-7, foram também autorizadas as audiências sugeridas pela unidade técnica. 
7. Em resumo, o débito apontado nesta tomada de conta especial é relativo a itens pagos em desacordo com as unidades de medida expressas no termo de referência da Ata de Registro de Preços 170/2007-MS (peça 10) e outros faturados em duplicidade pela empresa Front Eventos Ltda., totalizando R$ 760.891,63, em valores originais, pagos na data de 18/5/2009.
8. Inicialmente foram implementadas as citações e audiências dos recorrentes nos seguintes termos: 
	Responsável
	Ofícios
	Data aviso de recebimento
	Peças

	Front Propaganda Ltda.
	1006/2017
	24/11/2017
	66 e 72

	Alenon de Loyola Fleury Júnior
	1005/2017 e 1007/2017
	24/11/2017
	65, 67, 73 e 77

9. Por intermédio do Acórdão 2456/2019-TCU-Primeira Câmara, de 19/3/2019 (peça 130) , o Tribunal decidiu: 
julgar regulares as contas das Sras. Maria do Socorro Fernandes Tabosa Mota (CPF XXX.848.103-XX) e Adeyde Maria Viana (CPF XXX.268.183-XX) , assessoras técnicas da Secretaria Especial dos Direitos Humanos, com fundamento nos arts. 1º, inciso I, 16, inciso I, da Lei 8.443/1992, c/c os arts. 1º, inciso I, 207 do Regimento Interno do TCU, dando-lhes quitação plena;
julgar irregulares as contas do Sr. Alenon de Loyola Fleury Júnior (CPF XXX.274.811-XX) , na condição de ordenador de despesas da Coordenação-Geral de Logística (CGL) do Ministério da Justiça e da Segurança Pública, da Sra. Paula Bertagni Togni (CPF XXX.930.831-XX) , chefe do Setor de Eventos do MJSP, e da empresa Front Propaganda Ltda. (CNPJ 01.988.742/0001-30) , com fundamento nos arts. 1º, inciso I, 16, inciso III, alíneas "b" e "c, e §2º da Lei 8.443/1992, c/c os arts. 1º, inciso I, 209, incisos II e III, e §5º, do Regimento Interno do TCU;
condenar os responsáveis identificados no subitem anterior, em solidariedade, com fundamento no art. 19, caput, da Lei 8.443/1992, c/c o art. 210 do Regimento Interno do TCU, ao pagamento da quantia de R$ 760.891,63, com a fixação do prazo de 15 (quinze) dias, a contar das notificações, para comprovarem, perante o Tribunal (art. 23, inciso III, alínea "a", da Lei 8.443/1992, c/c o art. 214, inciso III, alínea "a", do Regimento Interno) , o recolhimento da dívida aos cofres do Tesouro Nacional, atualizada monetariamente e acrescida dos juros de mora, calculados a partir da data de 18/5/2009, até a data dos recolhimentos, na forma prevista na legislação em vigor, abatendo-se, na oportunidade, eventual quantia já ressarcida;
aplicar ao Sr. Alenon de Loyola Fleury Júnior (CPF XXX.274.811-XX) , à Sra. Paula Bertagni Togni (CPF XXX.930.831-XX) e à empresa Front Propaganda Ltda. (CNPJ 01.988.742/0001-30) , individualmente, a multa prevista no art. 57 da Lei 8.443/1992, c/c o art. 267 do Regimento Interno do TCU, no valor de R$ 40.000,00, fixando-lhes o prazo de quinze dias, a contar das notificações, para comprovarem, perante o Tribunal (art. 214, inciso III, alínea "a", do Regimento Interno) , o recolhimento das dívidas aos cofres do Tesouro Nacional, atualizadas monetariamente desde a data do acórdão até a dos efetivos recolhimentos, se forem pagas após o vencimento, na forma da legislação em vigor;
aplicar ao Sr. Alenon de Loyola Fleury Júnior (CPF XXX.274.811-XX) e à Sra. Paula Bertagni Togni (CPF XXX.930.831-XX) , individualmente, a multa prevista no art. 58, incisos II e III, da Lei 8.443/1992, c/c o art. 268, incisos II e III, do Regimento Interno do TCU, no valor de R$ 5.000,00, fixando-lhes o prazo de quinze dias, a contar das notificações, para comprovarem, perante o Tribunal (art. 214, inciso III, alínea "a", do Regimento Interno) , o recolhimento das dívidas aos cofres do Tesouro Nacional, atualizadas monetariamente desde a data do acórdão até a dos efetivos recolhimentos, se forem pagas após o vencimento, na forma da legislação em vigor;
autorizar, desde logo, nos termos do art. 28, inciso II, da Lei 8.443/1992, a cobrança judicial das dívidas, caso não atendidas as notificações; 
autorizar, desde logo, caso solicitado e o processo não tenha sido remetido para cobrança judicial, o pagamento das dívidas em até 36 (trinta e seis) parcelas mensais e consecutivas, nos termos do art. 26 da Lei 8.443/1992, c/c o art. 217 do Regimento Interno/TCU, fixando-se o vencimento da primeira parcela em 15 (quinze) dias, a contar do recebimento da notificação, e o das demais a cada mês, devendo incidir sobre cada valor mensal os correspondentes acréscimos legais, na forma prevista na legislação em vigor, sem prejuízo de alertar os responsáveis de que a falta de comprovação do recolhimento de qualquer parcela implicará o vencimento antecipado do saldo devedor;
determinar, quando for o caso, o desconto integral ou parcelado da dívida nos vencimentos, salários ou proventos dos responsáveis, observados os limites previstos na legislação pertinente, nos termos do art. 28, inciso I, da Lei 8.443/1992; 
dar ciência desta deliberação à Procuradoria da República no Distrito Federal, nos termos do § 3º do art. 16 da Lei 8.443/1992, c/c o § 7º do art. 209 do Regimento Interno do TCU, para adoção das medidas que entender cabíveis; e
dar ciência desta decisão ao Ministério da Justiça e Segurança Pública. (grifado) 
10. Por falhas na citação e na audiência iniciais do sr. Alenon de Loyola Fleury Júnior, o Tribunal, mediante o Acórdão 5945/2019-TCU-Primeira Câmara, de 23/7/2019 (peça 189) , decidiu:
VISTOS, relatados e discutidos estes autos de recurso de reconsideração interposto por Front Propaganda Ltda. contra o Acórdão 2456/2019-TCU-Primeira Câmara; 
ACORDAM os Ministros do Tribunal de Contas da União, reunidos em sessão da Primeira Câmara, ante as razões expostas pelo relator e com fulcro nos arts. 32, inciso I, e 33, da Lei 8.443/1992 c/c o art. 285 do Regimento Interno do TCU, em:
9.1. declarar a nulidade da citação e da audiência endereçadas a Alenon de Loyola Fleury Júnior, por meio dos Ofícios 1005/2017 e 1007/2017, da Secex Defesa, de 17/11/2017, e dos atos processuais subsequentes a ele relacionados; 
9.2. tornar insubsistente o Acórdão 2456/2019-TCU-Primeira Câmara; 
9.3. considerar prejudicado, por perda de objeto, o recurso interposto por Front Propaganda Ltda.;
9.4. restituir os autos ao relator a quo;
9.5. dar ciência desta deliberação ao Ministério da Justiça e Segurança Pública e à Procuradoria da República no Distrito Federal. (grifado) 
11. Em face da prescrição da pretensão punitiva fundada em decisão do TCU, no que diz respeito aos atos irregulares imputados ao sr. Alenon de Loyola Fleury Júnior, conforme Despacho do relator deste processo, de 3/9/2019 (peça 202) , foi refeita somente a citação do aludido responsável, na pessoa da sua representante legal, nos termos do Ofício 1072/2019-TCU/SecexDefesa, de 9/12/2019 (peça 212) , conforme Aviso de Recebimento dos Correios de 18/12/2019 (peça 220) . 
12. Devidamente citado, o sr. Alenon de Loyola Fleury Júnior apresentou sua defesa (peças 215-218) , enquanto a empresa Front Propaganda Ltda. permaneceu silente, motivo pelo qual foi considerada revel, para todos os efeitos, nos termos do art. 12, § 3º, da Lei 8.443/1992.  
13. Mediante o Acórdão 10172/2020-TCU-Primeira Câmara, o Tribunal decidiu julgar irregulares das contas dos recorrentes e da outra responsável, com imputação de débito solidário entre os recorrentes e a sra. Paula Bertagni Togni, e aplicar multa à empresa Front Propaganda Ltda. e à referida responsável, na forma transcrita no item 2, retro. 
14. Irresignados, os recorrentes interpõem os presentes recursos de reconsideração, consoante indicado no item 1, retro, os quais passam a ser analisados.   
EXAME DE ADMISSIBILIDADE 
15. Em consonância com as instruções anteriores desta unidade, reiteram-se os exames preliminares de admissibilidade (peças 243 e 259) , acolhidos por despachos do Relator, Ministro Walton Alencar Rodrigues (peças 247 e 264) , que conheceu dos recursos interpostos pelos recorrentes, suspendendo-se os efeitos dos subitens 9.2, 9.3, 9.4 e 9.6 do Acórdão 10172/2020-TCU-Primeira Câmara em relação a todos os responsáveis solidários.         
EXAME TÉCNICO
Delimitação da análise 
16. Constituem objetos desta instrução verificar se:
16.1. ocorreu a prescrição da pretensão punitiva fundada em decisão do Tribunal de Contas da União, sob os regimes do Código Civil e da Lei 9.873/1999 (preliminar) ; 
16.2. ocorreu a prescrição da pretensão ressarcitória fundada em decisão do Tribunal de Contas da União, de que trata a Lei 9.873/1999 (preliminar) ;
16.3. a conduta atribuída ao sr. Alenon de Loyola Fleury Júnior pode ser caracterizada como negligente e ser capaz de lhe imputar a responsabilidade solidária pelo ressarcimento do débito descrito no subitem 9.3 do acórdão recorrido; 
16.4. há excludente de culpabilidade aplicável ao caso concreto em relação ao sr. Alenon de Loyola Fleury Júnior;  
16.5. é aplicável ao presente caso o disposto no art. 281 do Regimento Interno do TCU em relação aos outros dois responsáveis condenados em débito; e
16.6. as alegações recursais dos recorrentes são procedentes e conduzem ao provimento dos recursos.    
Das razões recursais
17. No item 43, adiante, constam as alegações apresentadas pelo sr. Alenon de Loyola Fleury Júnior quanto ao mérito e a correspondente análise. Não houve a apresentação de alegações recursais em relação ao mérito pela empresa Front Propaganda Ltda., que se limitou a questionar a ocorrência da prescrição das pretensões punitiva e ressarcitória fundadas em decisão do TCU, consoante a seguir comentado.   
PRELIMINAR
Da prescrição da pretensão punitiva e ressarcitória fundada em decisão do Tribunal de Contas da União. 
18. Os recorrentes alegam que teria ocorrido no presente caso a prescrição quinquenal das pretensões punitiva (no caso da empresa Front Propaganda Ltda.) e ressarcitória (no caso de ambos os recorrentes) fundadas em decisão do Tribunal de Contas da União (Lei 9.873/1999) , pedindo, em razão disso, a nulidade do acórdão recorrido.   
Análise
19. De plano, convém esclarecer que o Tribunal reconheceu a prescrição decenal da pretensão punitiva em relação ao sr. Alenon de Loyola Fleury Júnior, com base no Código Civil, razão pela qual deixou de aplicar multa a esse recorrente, segundo consignado no item 10, retro, e nos itens 14 e 34 do Voto condutor do Acórdão 10172/2020-TCU-Primeira Câmara (peça 227) . 
20. No que diz respeito à declaração do Tribunal de prescrição decenal da pretensão punitiva quanto aos atos praticados pelo sr. Alenon de Loyola Fleury Júnior, com base no Código Civil (Acórdão 1441/2016-TCU-Plenário) , cabe esclarecer, com as devidas vênias, que não ocorreu, de fato, neste caso, a alegada prescrição decenal, pela simples razão de que, entre a data em que foi praticado o ato questionado, atribuído ao recorrente (18/5/2009) , e as datas em que a prescrição decenal foi interrompida, conforme disposto no subitem 9.1.3 do aludido decisum (dia 1º/9/2016, no caso da audiência, peça 46, e 13/9/2016, no caso da citação, peça 47) , não transcorreram 10 (dez) anos. 
21. Demais, importa destacar que, uma vez interrompida a prescrição, de acordo com o acima ressaltado, esta recomeça a correr da data em que foi ordenada a citação (13/9/2016) , a audiência (1º/9/2016) ou oitiva da parte, nos termos do art. 202, parágrafo único, parte inicial, do Código Civil. No caso vertente, verifica-se que, entre o recomeço da prescrição interrompida (1º/9/2016 e 13/9/2016) e a prolação do Acórdão recorrido (22/9/2020) , não transcorreram, de igual modo, 10 (dez) anos, portanto, poderia o Tribunal ter aplicado ao sr. Alenon de Loyola Fleury Júnior as multas dos arts. 57 e 58, inciso II, da Lei 8.443/1992.
22. Entretanto, considerando o princípio da proibição da reformatio in pejus, seria impossível juridicamente aplicar multa ao sr. Alenon de Loyola Fleury Júnior em sede recursal. Da mesma forma, não seria cabível a aplicação dessa penalidade ao recorrente em razão da sua morte em 1º/6/2021 (peça 281) , haja vista que o falecimento do responsável se deu antes do trânsito em julgado do acórdão condenatório, extinguindo, assim, a punibilidade do agente, conforme prevê o art. 3º, § 2º, da Resolução TCU 178/2005, com a redação dada pela Resolução TCU 235/2010. 
23. No exame da prescrição, a Secretaria de Recursos do TCU tem adotado os entendimentos detalhados na peça 282, que contêm estudos e pronunciamentos anteriores da secretaria sobre o tema. Nessas manifestações estão desenvolvidas as seguintes premissas, as quais serão utilizadas no presente exame: 
23.1. ao julgar o Recurso Extraordinário - RE 636.886, o Supremo Tribunal Federal (STF) conferiu nova interpretação ao art. 37, § 5º, da Constituição Federal, fixando a tese de que "é prescritível a pretensão de ressarcimento ao erário fundada em decisão de Tribunal de Contas";
23.2. as pretensões punitiva e de ressarcimento devem observar o mesmo regime na atividade de controle externo, dado o objetivo comum da prescrição, de fixar prazo para o Tribunal de Contas agir, para caracterizar o ilícito, identificar seu autor, dimensionar as consequências da conduta e impor as consequências legais, independentemente de tais consequências terem natureza punitiva ou ressarcitória;
23.3. até que sobrevenha norma específica, entende-se que a prescrição das pretensões punitiva e de ressarcimento, no processo de controle externo, deve observar o regime da Lei 9.873/1999, na linha dos recentes pronunciamentos do STF a respeito. Assim, sem prejuízo de se realizar o exame da prescrição também segundo o prazo decenal previsto no Código Civil, no caso da prescrição da pretensão punitiva, o critério adotado, na formulação da proposta de encaminhamento, será o da Lei 9.873/1999.  
I - Exame da prescrição da pretensão punitiva fundada em decisão do TCU com base no Código Civil (Acórdão 1441/2016-TCU-Plenário) 
24.	Não procede a alegação da recorrente Front Propaganda Ltda. de que teria ocorrido a prescrição da pretensão punitiva fundada em decisão do TCU, seja a decenal, de que trata o Código Civil (Acórdão 1441/2016-TCU-Plenário) , seja a quinquenal, de que cuida a Lei 9.873/1999, pelos fundamentos a seguir apresentados. 
25. Diante da inexistência de normativo específico acerca da prescrição da pretensão punitiva fundada em decisão do Tribunal de Contas da União, o Plenário do TCU enfrentou a temática em sede de incidente de uniformização de jurisprudência, oportunidade em que assentou as seguintes conclusões (Acórdão 1441/2016-TCU-Plenário) :
ACORDAM os Ministros do Tribunal de Contas da União, reunidos em Sessão do Plenário, ante as razões expostas pelo Redator, em: 
9.1. deixar assente que: 
9.1.1. a pretensão punitiva do Tribunal de Contas da União subordina-se ao prazo geral de prescrição indicado no art. 205 do Código Civil; 
9.1.2. a prescrição a que se refere o subitem anterior é contada a partir da data de ocorrência da irregularidade sancionada, nos termos do art. 189 do Código Civil; 
9.1.3. o ato que ordenar a citação, a audiência ou oitiva da parte interrompe a prescrição de que trata o subitem 9.1.1, nos termos do art. 202, inciso I, do Código Civil; 
9.1.4. a prescrição interrompida recomeça a correr da data em que for ordenada a citação, a audiência ou oitiva da parte, nos termos do art. 202, parágrafo único, parte inicial, do Código Civil; 
9.1.5. haverá a suspensão da prescrição toda vez que o responsável apresentar elementos adicionais de defesa, ou mesmo quando forem necessárias diligências causadas por conta de algum fato novo trazido pelos jurisdicionados, não suficientemente documentado nas manifestações processuais, sendo que a paralisação da contagem do prazo ocorrerá no período compreendido entre a juntada dos elementos adicionais de defesa ou da peça contendo o fato novo e a análise dos referidos elementos ou da resposta da diligência, nos termos do art. 160, §2º, do Regimento Interno; 
9.1.6. a ocorrência desta espécie de prescrição será aferida, independentemente de alegação da parte, em cada processo no qual haja intenção de aplicação das sanções previstas na Lei 8.443/1992; 
9.1.7. o entendimento consubstanciado nos subitens anteriores será aplicado, de imediato, aos processos novos (autuados a partir desta data) bem como àqueles pendentes de decisão de mérito ou de apreciação de recurso por este Tribunal; 
9.2. determinar à Secretaria-Geral Adjunta de Tecnologia da Informação que adote as providências necessárias para que seja desenvolvida, no sistema e-TCU, funcionalidade para o controle da interrupção e suspensões de prazo prescricional de que trata este acórdão; 
9.3. encaminhar cópia do acórdão, assim como do relatório e voto que o fundamentam, à Comissão de Jurisprudência, nos termos do art. 91, § 3º, do Regimento Interno; 
9.4. remeter os autos do TC Processo 007.822/2005-4 ao Gabinete do Ministro Benjamin Zymler, nos termos do art. 91, § 2º, do Regimento Interno. (grifado) 
26. Extrai-se da deliberação acima que:
26.1. o prazo aplicável é o da prescrição geral do Código Civil (20 anos para o CC de 1916 e 10 anos para o CC de 2002) ; e
26.2. o termo a quo da contagem do prazo prescricional é a data da ocorrência ilícita, e há interrupção desse prazo pelo ato que ordenar a citação ou a audiência. 
27. No caso da recorrente Front Propaganda Ltda., a contagem do prazo prescricional da pretensão punitiva fundada em decisão do TCU, sob a ótica do Código Civil (Acórdão 1441/2016-TCU-Plenário) , tem início em 18/5/2009, data em que foi praticado o ato irregular objeto desta tomada de contas especial (item 4 do Voto condutor do acórdão impugnado) .  
28. No âmbito do TCU, foi ordenada a citação da empresa Front Propaganda Ltda. em 13/9/2016 por meio do Acórdão 10358/2016-TCU-Segunda Câmara (peça 47) , proferido nos autos do TC Processo 018.442/2013-7 (Representação) , apenso a este processo. Este ato interrompeu a contagem do prazo prescricional mencionado no item precedente, segundo dispõe o subitem 9.1.3 do referido Acórdão 1441/2016-TCU-Plenário.      
29. Por intermédio do Acórdão 10172/2020-TCU-Primeira Câmara, ora recorrido, de 22/9/2020, o Tribunal julgou irregulares as contas da recorrente Front Propaganda Ltda. (subitem 9.2) , com imputação de débito, solidariamente com outros dois responsáveis (subitem 9.3) , e de multa (subitem 9.4) . 
30. Portanto, não há que se falar em prescrição decenal da pretensão punitiva fundada em decisão do TCU em relação aos atos praticados pela recorrente Front Propaganda Ltda., uma vez que entre o início da contagem do prazo prescricional indicado (18/5/2009) e a data em que foi interrompida a contagem desse prazo, com a ordenação da citação da recorrente (13/9/2016) , não transcorreram 10 (dez) anos.  
31. De acordo com o item 9.1.4 do Acórdão 1441/2016-TCU-Plenário, transcrito no item 25, retro, "a prescrição interrompida recomeça a correr da data em que for ordenada a citação, a audiência ou oitiva da parte, nos termos do art. 202, parágrafo único, parte inicial, do Código Civil". In casu, esse recomeço se deu em 13/9/2016, data em que foi ordenada a citação da empresa Front Propaganda Ltda, ora recorrente (item 28, retro) . Considerando que o Acórdão 10172/2020-TCU-Primeira Câmara foi prolatado em 22/9/2020 (item 29, retro) , com o julgamento da tomada de contas especial, o prazo decenal também não foi extrapolado após o reinício da contagem.      
32. Dessa forma, fica afastada a prescrição da pretensão punitiva fundada em decisão do TCU à luz do regime do Código Civil quanto à empresa Front Propaganda Ltda.       
II - Exame da prescrição das pretensões ressarcitória e punitiva fundadas em decisão do TCU com base no regime da Lei 9.873/1999
33. Ressalte-se que a Lei 9.873/1999 estabeleceu prazo genérico de 5 (cinco) anos para exercício da pretensão punitiva:
Art. 1º Prescreve em cinco anos a ação punitiva da Administração Pública Federal, direta e indireta, no exercício do poder de polícia, objetivando apurar infração à legislação em vigor, contados da data da prática do ato ou, no caso de infração permanente ou continuada, do dia em que tiver cessado.
§ 1º Incide a prescrição no procedimento administrativo paralisado por mais de três anos, pendente de julgamento ou despacho, cujos autos serão arquivados de ofício ou mediante requerimento da parte interessada, sem prejuízo da apuração da responsabilidade funcional decorrente da paralisação, se for o caso.
§ 2º Quando o fato objeto da ação punitiva da Administração também constituir crime, a prescrição reger-se-á pelo prazo previsto na lei penal. (grifado) 
34. No que se refere ao termo inicial, o caput do referido art. 1º da Lei 9.873/1999 oferece solução que não discrepa do modelo adotado no já mencionado incidente de uniformização de jurisprudência do TCU (Acórdão 1441/2016-TCU-Plenário) e nos Acórdão 5130/2017-TCU-Primeira Câmara, Relator Ministro Bruno Dantas, e 2278/2019-TCU-1ª Câmara, Relator Ministro-Substituto Augusto Sherman Cavalcanti, com a adição da particularidade de explicitar o caso de infrações permanentes ou continuadas:
Regra geral: "data da prática do ato";
Regra especial: "no caso de infração permanente ou continuada, do dia em que tiver cessado".
35. No regime da Lei 9.873/1999, a prescrição da pretensão punitiva ou ressarcitória só começa a fluir, no caso de convênios e de outros instrumentos congêneres, no momento em que foram prestadas as contas ou a partir da data da primeira medida de apuração dos fatos, o que ocorrer primeiro. Nos casos em que a relação jurídica for contratual (não sujeita à prestação de contas específica) ou extracontratual, o prazo começa a fluir da data do fato ilícito ou da data de consumação do dano (conforme o caso) , excetuando os casos de infração permanente ou continuada, que se inicia a partir da cessação da ilicitude.
36. Prevê a Lei 9.873/1999, contudo, causas interruptivas da prescrição das pretensões ressarcitória e punitiva (a lei não faz distinção entre pretensão punitiva e pretensão ressarcitória) após o início da marcha do prazo prescricional, conforme dispõe o art. 2º da referida Lei, com a redação conferida pela Lei 11.941/2009, verbis:
Art. 2º Interrompe-se a prescrição da ação punitiva:
I - pela notificação ou citação do indiciado ou acusado, inclusive por meio de edital; 
II - por qualquer ato inequívoco, que importe apuração do fato;
III - pela decisão condenatória recorrível;
IV - por qualquer ato inequívoco que importe em manifestação expressa de tentativa de solução conciliatória no âmbito interno da administração pública federal.
37. Neste ponto, merece destacar o seguinte excerto do voto do Ministro Luís Roberto Barroso no Mandado de Segurança 32.201, do Supremo Tribunal Federal (STF) , no qual deixa patenteado que a prescrição da ação punitiva se interrompe "por qualquer ato inequívoco, que importe apuração do fato" (art. 2º, inciso II, da Lei 9.873/1999) , além, evidentemente, das demais causas interruptivas indicadas no mencionado dispositivo legal (art. 2º, incisos I, III e IV) :  
31 Pois bem. Aplicando-se, seja por interpretação direta seja por analogia, a regulamentação da Lei nº 9.783/1999 ao caso concreto, verificam-se os seguintes marcos temporais: a) o impetrante foi sancionado por conduta omissiva, na medida em que teria, segundo o TCU, deixado de concluir tempestivamente Plano de Desenvolvimento do Assentamento Itamarati I, na condição de Superintendente do INCRA/MS, cargo que deixou de exercer em 13.02.2003 (e-doc. 74) ; b) em 16.05.2007, por meio do Acórdão nº 897/2007, o TCU, ao conhecer de solicitação da Comissão de Fiscalização Financeira e Controle da Câmara dos Deputados, determinou a realização de auditoria na Superintendência Regional do Incra em Mato Grosso do Sul, com o objetivo de verificar a regularidade dos recursos federais aplicados na operacionalização dos Assentamentos Itamarati I e II (e-doc 3, fl. 2) ; c) em 11.09.2008, o impetrante foi notificado para apresentar justificativa, nos termos do art. 12, III, da Lei Orgânica do TCU (e-doc 11, fl. 169) ; d) na sessão de 15.02.2012, foi proferido o Acórdão nº 356/2012, por meio do qual o Plenário do TCU condenou o impetrante ao pagamento de multa no valor de R$ 10.000,00 (e-doc 37, fl. 30) ; e) na sessão de 13.03.2013, através do Acórdão nº 516/2013, o valor da multa foi reduzido para R$ 5.000,00 (e-doc 63, fl. 37) .
32. Estabelece o art. 1º da Lei nº 9.873/1999 que o prazo prescricional se inicia "da data da prática do ato ou, no caso de infração permanente ou continuada, do dia em que tiver cessado". Considerando que a conduta imputada ao impetrante possui natureza omissiva, a infração deve ser tida como permanente, somente tendo cessado com a exoneração do impetrante do cargo, o que ocorreu com a publicação da respectiva portaria em 13.02.2003. Este é, portanto, o termo inicial da prescrição.
33. De acordo com o art. 2º, II, da Lei nº 9.873/1999, a prescrição da ação punitiva se interrompe "por qualquer ato inequívoco, que importe apuração do fato". A irregularidade atribuída ao impetrante foi apurada através de auditoria realizada pela Superintendência Regional do INCRA/MS. Tal auditoria foi determinada pelo TCU através do Acórdão nº 897/2007, prolatado na sessão de 16.05.2007. Ao determinar a realização da auditoria, o TCU indubitavelmente praticou ato inequívoco a importar a apuração do fato, interrompendo, portanto, a prescrição, antes de decorrido o prazo de 5 (cinco) anos.
34. Em 11.09.2008, o impetrante foi notificado para apresentar justificativa, nos termos do art. 12, III, da Lei Orgânica do TCU (e-doc 11, fl. 169) . A notificação do investigado por possível irregularidade é causa de interrupção da prescrição da ação punitiva, nos termos do artigo 2º, I, da Lei nº 9.873/1999.
35. Posteriormente, na sessão de 15.02.2012 - mais uma vez antes de completado o lapso temporal de 5 (cinco) anos -, foi proferido o Acórdão nº 356/2012, por meio do qual o Plenário do TCU condenou o impetrante ao pagamento de multa no valor de R$ 10.000,00. Trata-se de decisão condenatória recorrível, que também interrompe o prazo prescricional (Lei nº 9.873/1999, art. 2º, III) .
36. Conclui-se, portanto, que, aplicadas as normas da Lei nº 9.873/1999, não ocorreu a prescrição da pretensão punitiva do TCU em relação ao impetrante. (grifado) 
38. Em um outro julgado sobre essa matéria, ao aplicar igual lógica prescricional no Mandado de Segurança 36.067, cujo agravo regimental foi apreciado pela 2ª Turma do Supremo Tribunal Federal, o Ministro Ricardo Lewandowski constatou a ocorrência de cinco causas interruptivas naquele caso concreto, inclusive no âmbito do controle interno, como se vê no seguinte trecho do inteiro teor do acórdão lavrado naquele mandamus: 
7. Ora, adotando-se a tese exposta no MS 32.201, e considerando o termo a quo (30/12/1999) , constataríamos a incidência de cinco causas interruptivas do prazo prescricional: a) relatório de auditoria em conjunto realizada pelo Denasus e pela Secretaria Federal de Controle, lavrado em 06/07/2001, sendo este, certamente, um ato inequívoco que importou a apuração do fato (art. 2º, II, da Lei n. 9.873/1999) ; b) instauração de Tomada de Contas Especial pelo FNS, ocorrida em 05/10/2005, sendo este também, certamente, um ato inequívoco que importou a apuração do fato (art. 2º, II, da Lei n. 9.873/1999) ; c) a autuação da presente Tomada de Contas Especial no âmbito do Tribunal de Contas da União, ocorrida em 12/08/2008, sendo este também, certamente, um ato inequívoco que importou a apuração do fato (art. 2º, II, da Lei n. 9.873/1999) ; d) o ato que ordenou a citação do responsável, ora impetrante, ocorrida em 12/07/2010 (art. 2º, I, da Lei n. 9.873/1999) ; e e) o exercício do poder punitivo ocorrido em 20/06/2012, data da prolação do Acórdão 1563/2012-TCU-Plenário (art. 2º, III, da Lei n. 9.873/1999) . 
8. Como se vê, ainda que aplicadas as normas da Lei n. 9.873/1999, também não teria ocorrido a prescrição da pretensão punitiva do TCU em relação ao impetrante." (grifado) 
39. Com base em todo o delineamento jurídico acima exposto, passa-se a examinar a seguir se houve a ocorrência de prescrição quinquenal das pretensões ressarcitória e punitiva fundadas em decisão do TCU, lembrando que deverão ser consideradas todas as causas interruptivas da prescrição ocorridas e comprovadas nos presentes autos, bem como nos autos da representação que deu origem a esta tomada de contas especial (TC Processo 018.442/2013-7, apenso) , considerando-se as regras atinentes ao início do prazo prescricional e às causas interruptivas da prescrição contidas na Lei 9.873/1999, bem como as premissas apresentadas nos Mandados de Segurança 32.201 e 36.067 do STF, anteriormente comentadas.
40. No presente caso, a contagem do prazo prescricional quinquenal das pretensões ressarcitória e punitiva de que trata a Lei 9.873/1999 tem início em 18/5/2009, data em que foi realizado o pagamento tido como irregular pelo Tribunal nesta tomada de contas especial, cujo valor foi imputado como débito aos recorrentes e à sra. Paula Bertagni Togni, solidariamente, por meio do acórdão recorrido, e o primeiro ato interruptivo ocorreu em 4/12/2012, com a determinação do Tribunal para que a então 8ª Secex autuasse processo de representação para apurar as irregularidades relacionadas ao Processo 0005.000262/2009-71, relativo à contratação da empresa Front Propaganda Ltda. (Acórdão 8991/2012-TCU-Segunda Câmara, TC Processo 020.593/2010-4, Tomada de Contas, exercício 2009, da Secretaria Executiva do Ministério da Justiça) (peça 1) .  
41. Novos marcos interruptivos da prescrição quinquenal se deram no âmbito do TCU, dentre outros, consoante abaixo mencionado, sendo relevante destacar que todos os atos em questão representam causas interruptivas previstas na Lei 9.873/1999: 
TC - Processo 018.442/2013-7 (Representação apensada) 
	ATOS
	DATA
	PEÇAS

	Autuação do processo de representação, em atendimento ao Acórdão 8991/2012-TCU-Segunda Câmara (item 40, retro) .  
	2/7/2013
	Capa principal

	Instrução da unidade técnica do TCU propondo a realização de diligências para apuração dos fatos objetos da representação.
	9/2/2015
	12-14

	Diligência realizada por meio do Ofício 0287/2015-TCU/SecexDefesa.
	23/3/2015
	15

	Resposta à diligência mencionada no item precedente.
	17/4/2015
	17

	Aditamento à resposta citada no item precedente. 
	17/11/2015
	33

	Instrução da unidade técnica do TCU propondo novas diligências para apuração dos fatos objetos da representação.
	8/6/2016
	36 e 37

	Diligência realizada mediante o Ofício 0486/2016-TCU/SecexDefesa.
	15/6/2016
	38

	Resposta à diligência mencionada no item precedente.
	15/7/2016
	43

	Instrução da unidade técnica do TCU propondo a conversão da representação em tomada de contas especial.
	31/8/2016
	45 e 46

	Acórdão 10358/2016-TCU-Segunda Câmara convertendo a representação em tomada de contas especial e determinando a realização das citações devidas.
	13/9/2016
	47

TC - Processo 027.051/2016-1 (Tomada de Contas Especial) 
	ATOS
	DATA
	PEÇAS

	Autuação do processo de tomada de contas especial, em atendimento ao Acórdão 10358/2016-TCU-Segunda Câmara (Representação) . 
	27/9/2016
	Capa principal

	Instrução da unidade técnica do TCU propondo a realização de citação e audiência dos responsáveis arrolados no processo. 
	19/6/2017
	54 e 55

	Despacho autorizando as citações e audiências propostas.
	13/11/2017
	56

	Citação da empresa Front Propaganda Ltda. (Ofício 1006/2017-TCU/SecexDefesa, de 17/11/2017) , conforme Aviso de Recebimento dos Correios.
	24/11/2017
	66 e 72 

	Acórdão 2456/2019-TCU-Primeira Câmara. Contas julgadas irregulares, com imputação de débito e aplicação de multas.
	19/3/2019
	130

	Recurso de reconsideração interposto pela empresa Front Propaganda Ltda. contra o Acórdão 2456/2019-TCU-Primeira Câmara. 
	29/4/2019
	156

	Recurso de reconsideração interposto pelo sr. Alenon de Loyola Fleury Júnior para requerer a nulidade da citação e audiência a ele dirigidas. 
	3/6/2019
	186

	Acórdão 5945/2019-TCU-Primeira Câmara declarando a nulidade da citação e da audiência dirigida ao sr. Alenon de Loyola Fleury Júnior, tornando insubsistente o Acórdão 2456/2019-TCU-Primeira Câmara. 
	23/7/2019
	189

	Instrução da unidade técnica do TCU propondo a realização de citação dos responsáveis arrolados no processo. 
	24/10/2019
	204

	Despacho ordenando a citação dos responsáveis arrolados no processo.
	5/11/2019
	208

	Citação do sr. Alenon de Loyola Fleury Júnior, por intermédio da sua representante legal, sra. Geovanna Beatriz Castro Silva Ribeiro - OAB/DF 31932 (Ofício 1072/2019-TCU/SecexDefesa, de 9/12/2019) , conforme Aviso de Recebimento dos Correios.
		
	Defesa apresentada pelo sr. Alenon de Loyola Fleury Júnior.
	2/1/2020
	215

	Pronunciamento de mérito no âmbito da unidade técnica do TCU. 
	5/5/2020
	222-224

	Parecer de mérito do Ministério Público junto ao TCU, representado pelo Subprocurador-Geral Lucas Rocha Furtado. 
	4/8/2020
	225

	Acórdão 10172/2020-TCU-Primeira Câmara. Contas julgadas irregulares, com imputação de débito e aplicação de multas.
	22/9/2020
	226

42. Pelos elementos acima enunciados, verifica-se que não houve no presente caso a prescrição quinquenal das pretensões punitiva e ressarcitória fundadas em decisão do TCU, à luz do previsto no art. 1º da Lei 9.873/1999, nem mesmo a prescrição intercorrente de que trata o art. 1º, § 1º, da referida norma, devendo, assim, serem considerados improcedentes os pedidos dos recorrentes para que seja declarado nulo o acórdão recorrido por conta dessa preliminar.  
Mérito: 
Das razões recursais
Recorrente
43. No essencial, o sr. Alenon de Loyola Fleury Júnior (falecido em 1º/6/2021 - peça 281) alega, no mérito, que: 
43.1. teria agido com a diligência que dele se esperava ao ter autorizado o pagamento pelos serviços prestados pela empresa Front Propaganda Ltda. somente após a emissão de nota técnica específica sobre a matéria, restando comprovado que, agindo dessa forma, a sua conduta não deve ser caracterizada como culpa grave capaz de possibilitar a condenação em débito;   
43.2. a Nota Técnica Conjunta - SPDDHSGPDH/SEDH/PR, de 18/5/2009 (peça 1, p. 46-55) , atesta que os serviços questionados nesta tomada de contas especial foram devidamente prestados pela empresa Front Propaganda Ltda. e que o evento teria ocorrido de 17 a 20/3/2009; 
43.3. a Nota Técnica Conjunta em comento propôs a realização do pagamento solicitado pela empresa Front Propaganda Ltda. por meio da Nota Fiscal 1055, de 15/4/2009 (peça 5, p. 43) , mesmo diante da inexistência de contrato formal ou previsão no termo de referência; 
43.4. as providências prévias adotadas pelo recorrente para pagamento dos serviços prestados pela empresa Front Propaganda Ltda. atestam que ele agiu de boa-fé e não com dolo (Ofício 223/2009-CGL/SPOA/SE/MG, de 13/5/2009, peça 5, p. 45) ;  
43.5. não há provas nos autos de que ele teria consciência da ilicitude do ato que lhe está sendo atribuído e que era exigível conduta diversa daquela que praticou.   
44. Com base nessas alegações, o recorrente pede, no essencial, quanto ao mérito, que o pedido de reconsideração seja conhecido e provido para reformar o Acórdão 10172/2020-TCU-Primeira Câmara.    
Análise:
45. Para compreensão em toda a sua extensão dos fatos ilícitos imputados ao sr. Alenon de Loyola Fleury Júnior, devem ser consideradas, efetivamente, todas as circunstâncias reais em que tais fatos ocorreram, a fim de aquilatar o grau de culpabilidade do recorrente e se a censurabilidade é suficiente para conduzir à subsistência do débito a ele imputado, solidariamente, com a empresa Front Propaganda Ltda. e à sra. Paula Bertagni Togni. Há que se buscar, no caso concreto, a implementação da regra prevista no art. 20 do Decreto-lei 4.657/1942, com a redação dada pela Lei 13.655/2018, que dispõe expressamente que "Nas esferas administrativa, controladora e judicial, não se decidirá com base em valores jurídicos abstratos sem que sejam consideradas as consequências práticas da decisão.". 
46. Portanto, a questão descrita no recurso de reconsideração interposto pelo sr. Alenon de Loyola Fleury Júnior deve ser compreendida holisticamente e com o objetivo de se buscar a verdade material dos fatos, devendo ser considerados, no exame da matéria, os obstáculos e as dificuldades reais enfrentadas pelo recorrente, o grau de culpabilidade, a incidência de excludente de ilicitude e as circunstâncias práticas que porventura lhes foram impostas de forma a limitar ou a condicionar a sua ação na autorização do pagamento considerado indevido pelo Tribunal, objeto desta tomada de contas especial, nos termos do art. 22 do aludido Decreto-lei. 
47. Esse tem sido o entendimento do Tribunal, conforme pode-se observar no seguinte enunciado extraído da jurisprudência selecionada da Corte de Contas:  
A capacidade econômica do responsável não constitui critério para a gradação da multa aplicada pelo TCU, mas sim o grau de culpabilidade e as circunstâncias fáticas do caso concreto. (Acórdão 2053/2016-TCU-Plenário, Relator Ministro José Múcio Monteiro) . (grifado) 
48. No presente caso, há elementos consistentes indicando que a conduta do recorrente, consubstanciada na autorização para pagamento, em 18/5/2009, do valor de R$ 760.891,63, à empresa Front Propaganda Ltda. não deve ser caracterizada como negligente capaz de lhe impor o dever de ressarcir ao Erário, solidariamente com os demais responsáveis, do referido valor, pelos fundamentos de fato e de direito a seguir delineados.  
49. Dados e referências extraídos dos autos demonstram que o recorrente adotou, previamente, no âmbito de suas atribuições, as medidas cabíveis com vistas a verificar a legitimidade do pagamento que estava sendo requerido pela empresa Front Propaganda Ltda., diferentemente da percepção apresentada, com as devidas vênias, no Voto condutor do acórdão recorrido. 
50. Para fundamentar a condenação do recorrente a ressarcir o referido valor ao Tesouro Nacional, solidariamente com dois outros responsáveis, o Relator do processo assim se manifestou (peça 227) : 
23. No que se refere ao Sr. Alenon de Loyola, acompanho as propostas uníssonas da SecexDefesa e do MPTCU, cujos fundamentos adoto como minhas razões de decidir. Posiciono-me por manter a condenação relativa aos pagamentos indevidos à empresa Front Propaganda Ltda., uma vez que os elementos trazidos não são suficientes para afastar a responsabilidade do gestor.
24. Relembro que o Sr. Alenon de Loyola, à época ordenador de despesas da Coordenação-Geral de Logística do Ministério da Justiça e Segurança Pública (CGL/MJSP) , foi ouvido por ter autorizado os pagamentos do 'contrato' sem a devida diligência e controle da regularidade e legalidade da despesa pública.
25. Em suas alegações de defesa, os representantes do Sr. Alenon de Loyola argumentaram que ele agiu de boa-fé e que o ato do gestor foi praticado com base em parecer técnico. Afirmam que o direito de a Administração Pública buscar o ressarcimento está prescrito/decaído e que, no caso da aplicação de pena, ela deveria ser individualizada e dosada de acordo com a conduta do responsável. Antes de concluir, reforçam a gravidade do estado de saúde do Sr. Alenon de Loyola.
26. Discordo dos argumentos. A documentação constante dos autos demonstra que o Sr. Alenon de Loyola de fato agiu sem a devida diligência no trato da despesa pública. Isso porque, mesmo após ser alertado pelo Sr. Herbert Borges Paes a respeito de possíveis inconsistências na planilha apresentada pela empresa contratada, o responsável deu seu "de acordo" para o pagamento da fatura, o que caracteriza erro grosseiro, nos termos do art. 28 da Lei de Introdução às Normas do Direito Brasileiro (Lindb) .
27. À época, Sr. Herbert Borges Paes era gerente de projetos vinculados à SEDH/PR e buscou informar o Sr. Alenon de Loyola sobre possíveis inconsistências nos itens faturados.
28. Cito, por ser bastante esclarecedor, o seguinte trecho da instrução da SecexDefesa:
41. Constata-se, todavia, que apesar de haver nesse documento registros de diversos embates entre as unidades da SEDH/PR e a empresa contratada no que tange a problemas relacionados a pagamentos, não há evidências da adoção de medidas para assegurar a exatidão do valor devido pela Administração antes de autorizar o pagamento (peça 5, p. 46-55) .
42. Constituiu anexo à mencionada nota técnica mensagem eletrônica datada de 8/4/2009, (anterior, pois, à ordem de pagamento) , de autoria do Sr. Herbert Borges Paes de Barros, então gerente de projetos vinculados à SEDH/PR, peça 5, p. 72-81, no qual constam diversos apontamentos relativos a itens faturados em desacordo com o termo de referência da ARP 170/2007, a exemplo dos itens cabo VGA blindado, cabo para vídeo RCA/RCA, cabo de áudio, entre outros, os quais foram considerados no débito desta TCE.
43. Há também uma observação (item 6 do e-mail, peça 5, p. 72) que dizia: 'Faltou informação sobre o contrato com o hotel para eu ter certeza de se há previsão de cadeiras deles'. Esse apontamento tem importante vinculação com o item de citação que trata justamente da cobrança [duplicada] de serviços de montagem e instalação e alimentação já incluídos no valor do contrato firmado entre a Front Propaganda e o Royal Tulip Brasília Alvorada Hotel. Ou seja, a mensagem alertava, explicitamente, sobre a necessidade de examinar os bens e serviços já contemplados no contexto do contrato com o hotel.
44. Consta também, desse anexo (peça 5, p. 78) , registro de que o Sr. Herbert Borges Paes supunha que as observações referentes à planilha apresentada exigiriam posicionamento do gestor do contrato, isto é, do Sr. Alenon de Loyola Fleury Júnior (CGL) .
45. Na terceira linha dessa mesma mensagem, o Sr. Herbert Borges Paes, mais uma vez, apontou a necessidade de apresentação do contrato firmado entre a empresa Front e o hotel onde foi realizado o evento com o objetivo de verificar se os itens cadeiras do auditório e salas de grupo já estavam incluídos no valor da locação do espaço, o que permitiria identificar diversos outros itens faturados em duplicidade (peça 5, p. 78) .
46. Quanto aos itens da OS 872/2009-MJ que fundamentaram a citação relativa ao pagamento em desacordo com as unidades de medidas expressas no termo de referência, há também alerta do Sr. Herbert, peça 5, p. 78, item 4.68, nos seguintes termos:
Tanto nesse caso [item 4.6.8], quanto no caso dos itens 1.11, 1.12, 1.13, e 1.28, a tabela de referência, na coluna Unidade de Medida, veda a cotação por dia. Ou se requer 'cotar valor por metro linear' (item 4.68) , ou 'cotar valor por metro' (itens 1.11, 1.12, 1.13 e 1.28) . Assim, em todos esses casos, a coluna Unidade deve ser preenchida com o quantitativo real de metros usados, enquanto a coluna Dias deve permanecer com o valor 1 ou (...) 
47. Apesar de todos os avisos, os quais, ressalta-se, estavam em documento anexo à nota técnica assinada pelo Sr. Alenon de Loyola Fleury Júnior, o responsável fez constar o seu 'De acordo. Encaminhe-se à DIOF/COEFIN, para pagamento', deixando de exercer o verdadeiro controle quanto à regularidade e à legalidade da despesa pública que se espera de um agente público (peça 5, p. 55) .
 (grifos acrescidos) 
29. Tem-se, portanto, que o Sr. Alenon de Loyola, embora devidamente alertado pela área técnica, não adotou as devidas cautelas antes de ordenar o pagamento à empresa Front, o que contribuiu diretamente para o prejuízo ao erário apurado. Dessa forma, sua responsabilidade não pode ser afastada. (grifado) 
51. Diante do alerta realizado pelo sr. Herbert Borges Paes de Barros, consoante consta de trechos do Voto condutor acima transcrito, o recorrente, de forma diligente, encaminhou o Ofício 223/2009-CGL/SPOA/SE/MJ, de 13/5/2009 (peça 5, p. 45) , à Secretaria Especial de Direitos Humanos - Subsecretaria de Promoção e Defesa dos Direitos Humanos do Ministério da Justiça, solicitando "Nota Técnica de justificativa para realização do evento em tela, com a finalidade de embasar o processo de liquidação da referida despesa."  
52. Em face dessa solicitação, foi emitida a Nota Técnica conjunta (peça 216, p. 1-10) , de 18/5/2009, assinada por José Armando Fraga Diniz Guerra (Gerente de Projeto) ; Herbert Borges Paes de Barros (Gerente de Projeto/SGPDH) , Maria do Socorro Fernandes Tabosa Mota (Assessora/SPDDH) , Jorge Marcos Gomes de Matos Nunes (Coordenador-Geral de Gestão Interna) e Adeyde Maria Viana (Assessora Técnica/SPDDH) . 
53. Deram o "De acordo" a essa Nota Técnica, em 18/5/2009 (peça 216, p. 10) , os srs. José Armando Fraga Diniz Guerra (Subsecretário de Promoção e Defesa dos Direitos Humanos - Substituto/SPDDH/SEDH/PR) e Fauze Martins Chequer (Subsecretário de Gestão de Política de Direitos Humanos/SEDH/PR) .  
54. Eis os trechos importantes constantes da referida Nota Técnica, os quais dão bem a dimensão das inconsistências apontadas no processo administrativo objeto desta tomada de contas especial bem como as providências adotadas no âmbito do órgão que promoveu o evento com vistas ao saneamento do processo para que finalmente fosse autorizado o pagamento dos valores solicitados pela empresa Front Propaganda Ltda.:
1. Trata a presente Nota Técnica Conjunta de prestar informações acerca do processo de contratação e prestação de serviços para a realização da 2ª Conferência Nacional dos Direitos da Pessoa Idosa (CNDPI) , realizada no Brasília Alvorada Hotel, na cidade de Brasília, no período de 17 a 20 de março de 2009. Segue anexa a ela, planilha que organiza em ordem cronológica toda documentação disponibilizada à SEDH sobre o evento (Anexo I) , bem como mensagens eletrônicas e carta nela mencionadas (Anexo II) que passam a compor o processo administrativo.
 (...) 
11. Entre os dias 17 e 20 de março de 2009, a Front Eventos prestou todos os serviços necessários à realização da 2ª Conferência Nacional dos Direitos da Pessoa Idosa.
12. Em 07 de abril de 2009, após a realização do evento foi agendada por e-mail e realizada reunião entre representantes da Front e da SPDDH (unidade responsável técnica pelo evento na SEDH) quando se procedeu à verificação de todos os itens de despesa relacionados à Conferência. A versão final da planilha foi enviada à SGPDH que se pronunciou sobre seu conteúdo em mensagem datada de 07/04/09 que recebeu resposta e réplica em 08/04/09. 
13. Em 15 de abril de 2009, foi apresentada Nota Fiscal à SGPDH encaminhada pelo Setor de Eventos da CGL/MJ. Após questionamentos feitos pela SGPDH à empresa Front quanto ao valor e à planilha de custos finais, a SGPDH recebeu o processo administrativo n° 00005.000262/2009-71 contendo a Nota Fiscal definitiva do evento (n° 1055, Fls. 28) e a encaminhou para atesto da SPDDH em 16/04/09 (Fls. 34) . Feito o atesto em 20/04/09, o processo foi levado por representantes da CGL/MJ.
14. Após o atesto da Nota Fiscal, ocorreram algumas reuniões e conversas entre a CGL/MJ, seu Setor de Eventos, da SEDH (SPDDH e SGPDH) e a Front Eventos, a fim de dar solução a problemas relacionados ao pagamento dos serviços realizados. Em seguida a tais reuniões, em 29/04/09, o Sr. Pedro Carlos Abelha Peixoto, representante da Front Eventos, encaminhou correspondência dirigida à CGU/MJ, à SGPDH e ao Setor de Eventos da CGL/MJ, na qual, dentre outras coisas, afirma haver apresentado ao Ministério da Justiça, com quatro dias de antecedência ao evento, sua planilha de custo. A documentação constante do processo administrativo referente ao evento não comprova tal afirmação.
15. Por fim, em 13 de maio de 2009, a CGL/MJ encaminhou o Oficio n° 223 (Fls. 35) solicitando a apresentação da presente Nota Técnica a fim de subsidiar o pagamento pelos serviços realizados.
A realização da 2ª CNDPI e o desempenho da Front Eventos
16. A 2ª Conferência Nacional dos Direitos da Pessoa Idosa ocorreu com grande êxito entre os dias 18 e 20 de março de 2009, no Hotel Brasília Alvorada, nesta capital. Os serviços prestados e cobrados pela Front iniciaram-se em 17/03/09, com a recepção, traslado e hospedagem dos participantes do evento. 
17. Todas as especificidades do evento, como o grande número de idosos, a necessidade de ambiente plenamente acessível a pessoas com deficiência ou mobilidade reduzida, a exigência de tecnologias assistivas e necessidades específicas de cada participantes, foram observados pela empresa contratada e por seus prestadores de serviço. Os serviços da empresa foram prestados com qualidade, adequação e prontidão, dentre os quais destacam-se: locação de Auditório, com acessibilidade, com capacidade para 800 pessoas sentadas, com mesa de honra, cadeiras, 09 salas, com acessibilidade, com capacidade para 100 pessoas sentadas, salas para secretaria do evento, imprensa, vip, relatoria, equipamentos audiovisuais, computadores, impressoras, gerador de energia, rádios de curta e longa distância, UTI/móvel, reprodução de material de divulgação, serviços de hospedagem, Internet, telefone, sonorização, servidor, alimentação, decoração, sinalização, recepção, interpretação de LIBRAS, limpeza, cerimonial, segurança, iluminação, técnicos e gerais.
18. A Front Eventos proveu atenção integral e empenhou esforços para o sucesso na realização do evento, demonstrando competência, eficiência e qualidade na prestação desses serviços o que pode ser atestado pelos participantes e pela Comissão Organizadora da SEDH.
19. Atesta-se que a SEDH foi atendida nas demandas apresentadas à Front e devidamente acordadas nas reuniões preparatórias do evento que ocorreu com total êxito. 
20. Além disso, após a realização da Conferência, a área demandante reuniu-se com representante da empresa e conferiu item a item do serviço prestado, gerando uma nova planilha de custos. Tal planilha foi analisada pela SGPDH, unidade que faz a mediação do relacionamento das unidades da Secretaria Especial dos Direitos Humanos com o Ministério da Justiça, em especial com a CGL/MJ, e à qual também incumbe o acompanhamento dos serviços demandados. Diversos questionamentos foram feitos no que tange à adequação da planilha ao Termo de Referência do Pregão 207/2007, do Ministério da Saúde, a cuja Ata de Registro de Preços foi feita adesão pelo Ministério da Justiça e que orienta a execução dos serviços da Front Eventos. 
21. Dirimidas as questões técnicas no âmbito da SEDH, entende-se que análise completa da planilha, em especial dos aspectos financeiros relativos aos itens de serviços prestados, é responsabilidade da unidade responsável pelo contrato. Como informado, em 15/04/09, representantes dessa unidade encaminharam à SEDH a planilha final de custos e a Nota Fiscal referente ao evento.
O pagamento dos serviços
22. Posteriormente à prestação dos serviços, o Setor de Eventos da CGL/MJ manteve contato com a SGPDH para informar a não-ocorrência de passos fundamentais ao processo administrativo que causava dificuldades quanto à efetivação do pagamento. Segundo relato, a unidade não havia recebido, em tempo hábil, a planilha com o orçamento do evento, razão pela qual não fizera os encaminhamentos necessários para realização de empenho e de contrato específico para os serviços realizados. 
23. Tal situação inviabilizou a costumeira demanda da CGL/MJ à SGPDH, via mensagem S1AFI, do destaque orçamentário com os recursos destinados 2ª CNDPI. 
24. Diversas reuniões e conversas ocorreram buscando solução para impasse causado que inviabilizara o pagamento à Front pelos serviços prestados. Estabeleceu-se consenso sobre a necessidade de elaboração de texto explicativo que relatasse todo o processo percorrido para realização do evento, a comprovação de sua execução e dos serviços prestados pela Front Eventos. 
25. Para esse efeito, apresentamos a presente Nota Técnica elaborada conjuntamente pelos técnicos da SPDDH e da SGPDH para conhecimento e avaliação de Vossas Senhorias, com a proposta de encaminhamento à CGL/FM para pagamento dos serviços prestados e conclusão desse processo. (grifado) 
55. Há que se destacar que somente após as chancelas acima alvitradas foi que o sr. Alenon de Loyola Fleury Júnior encaminhou o processo à DIOF/COEFIN, em 18/5/2009, para pagamento (peça 216, p. 11) .
56. Dessa forma, é forçoso reconhecer que a conduta do recorrente se mostra conforme o direito pois, a despeito de posições em contrário, resta demonstrado que ele adotou, no devido tempo, as cautelas que dele se exigia para apurar o alerta feito pelo sr. Herbert Borges Paes de Barros anteriormente à autorização para o pagamento questionado. Cabe lembrar que foi esse aviso que serviu como substrato ao Relator do acórdão recorrido para concluir que o recorrente teria firmado o ato de autorização de pagamento de forma negligente, caracterizando tal ato como culpa grave, decorrente de erro grosseiro. 
57. Não poderia deixar de ressaltar que o próprio sr. Herbert Borges Paes de Barros, após fazer o alerta em comento, assinou a Nota Técnica conjunta acima mencionada propugnando pelo pagamento questionado nesta tomada de contas especial. 
58. Por essa razão, é incabível exigir do recorrente, dadas as circunstâncias especiais presentes no caso concreto, conduta diversa da por ele adotada, qual seja, a de autorizar o pagamento requerido pela empresa Front Propaganda Ltda. A ele cabia, com base nos elementos que lhes foram apresentados pelos signatários da referida Nota Técnica, ordenar o pagamento solicitado pela citada empresa, diante da aparência de legitimidade da demanda apresentada em face das conclusões consignadas na Nota Técnica em tela por uma equipe multifuncional. 
59. Exigir do recorrente, como ordenador de despesas, que determinasse a realização de novas investigações sobre os fatos exaustivamente abordados na Nota Técnica acima mencionada não parece ser o melhor caminho, sob pena de impor ao administrador público a redundância de controle e o retardo no cumprimento de obrigações que a Administração tem para com seus administrados, tornando ineficiente todo o processo de contratação, execução e pagamento por serviços a ela prestados. 
60. Assim, considerando a aparência de legalidade e legitimidade do pagamento requerido pela empresa Front Propaganda Ltda., considerando as conclusões firmadas na Nota Técnica conjunta em questão, conclui-se que a conduta perfilhada pelo recorrente não deve ser caracterizada como negligente capaz de lhe impor a condenação solidária pelo ressarcimento do débito descrito no subitem 9.3 do acórdão recorrido. 
61. Especificamente no que se refere à alegação do recorrente de que não teria agido com dolo, cabe uma observação: "a responsabilização no âmbito do TCU não exige a configuração de dolo, bastando que o agente tenha agido com culpa grave" (Acórdão 1620/2019-TCU-Plenário, Relator Ministro Bruno Dantas) . Nesse mesmo sentido: Acórdão 2391/2018-TCU-Plenário, Relator Ministro Benjamin Zymler, e 11762/2018-TCU-2ª Câmara, relator Ministro-Substituto Marcos Bemquerer Costa. 
62. Neste ponto, cabe transcrever trechos do Voto condutor do referido Acórdão 2391/2018-TCU-Plenário: 
79. Quanto à alegação de que não existem indícios de que o defendente tenha agido dolosamente, destaco que a responsabilidade dos jurisdicionados perante o TCU é de natureza subjetiva, caracterizada mediante a presença de culpa stricto sensu, sendo desnecessária a caracterização de conduta dolosa ou má-fé do gestor para que este seja instado a ressarcir os prejuízos que tenha causado ao erário (Acórdão 9004/2018-TCU-Primeira Câmara, 635/2017-Plenário, 2781/2016-Plenário, dentre outros) .
80. Neste ponto, cabe ressaltar que a Lei 13.655/2018 introduziu vários dispositivos na Lei de Introdução às Normas do Direito Brasileiro - LINB, que diretamente alcançam a atividade jurisdicional desta Corte de Contas, em especial a atividade de aplicação de sanções administrativas e de correção de atos irregulares.
81. Segundo os arts. 22 e 28 da LINB, recém introduzidos pela referida norma:
'Art. 22.  Na interpretação de normas sobre gestão pública, serão considerados os obstáculos e as dificuldades reais do gestor e as exigências das políticas públicas a seu cargo, sem prejuízo dos direitos dos administrados.
§ 1º Em decisão sobre regularidade de conduta ou validade de ato, contrato, ajuste, processo ou norma administrativa, serão consideradas as circunstâncias práticas que houverem imposto, limitado ou condicionado a ação do agente.
§ 2º Na aplicação de sanções, serão consideradas a natureza e a gravidade da infração cometida, os danos que dela provierem para a administração pública, as circunstâncias agravantes ou atenuantes e os antecedentes do agente.
§ 3º As sanções aplicadas ao agente serão levadas em conta na dosimetria das demais sanções de mesma natureza e relativas ao mesmo fato.
 (...) 
Art. 28.  O agente público responderá pessoalmente por suas decisões ou opiniões técnicas em caso de dolo ou erro grosseiro.' (grifos acrescidos) .
82. Dito isso, é preciso conceituar o que vem a ser erro grosseiro para o exercício do poder sancionatório desta Corte de Contas. Segundo o art. 138 do Código Civil, o erro, sem nenhum tipo de qualificação quanto à sua gravidade, é aquele "que poderia ser percebido por pessoa de diligência normal, em face das circunstâncias do negócio" (grifos acrescidos) . Se ele for substancial, nos termos do art. 139, torna anulável o negócio jurídico. Se não, pode ser convalidado. 
83. Tomando como base esse parâmetro, o erro leve é o que somente seria percebido e, portanto, evitado por pessoa de diligência extraordinária, isto é, com grau de atenção acima do normal, consideradas as circunstâncias do negócio. O erro grosseiro, por sua vez, é o que poderia ser percebido por pessoa com diligência abaixo do normal, ou seja, que seria evitado por pessoa com nível de atenção aquém do ordinário, consideradas as circunstâncias do negócio. Dito de outra forma, o erro grosseiro é o que decorreu de uma grave inobservância de um dever de cuidado, isto é, que foi praticado com culpa grave.
	Gradação do Erro
	Pessoa que seria capaz de perceber o erro
	Efeito sobre a validade do negócio jurídico (se substancial) 

	Erro Grosseiro
	Com diligência abaixo do normal
	Anulável

	Erro (sem qualificação) 
	Com diligência normal
	Anulável

	Erro leve
	Com diligência extraordinária - acima do normal
	Não anulável

84. Segundo Cristiano Chaves de Farias e Nelson Rosenvald, "culpa grave é caracterizada por uma conduta em que há uma imprudência ou imperícia extraordinária e inescusável, que consiste na omissão de um grau mínimo e elementar de diligência que todos observam" (FARIAS, Cristiano Chaves de. ROSENVALD, Nelson. Curso de Direito Civil. São Paulo: Atlas, p. 169) .
85. Os aludidos autores invocaram a doutrina de Pontes de Miranda, segundo a qual a culpa grave é "a culpa crassa, magna, nímia, que tanto pode haver no ato positivo como no negativo, a culpa que denuncia descaso, temeridade, falta de cuidados indispensáveis". (PONTES DE MIRANDA. Tratado de direito privado, t. XXIII. Rio de Janeiro: Borsoi, 1971, p. 72) .
86. Tomando por base tais balizas, compreendo que os elementos acostados nos autos permitem concluir que o Sr. Paulo Roberto Albuquerque Garcia Coelho agiu, no mínimo, com culpa grave na supervisão do Contrato 7/2006, pois, no alto de sua posição hierárquica, orientou os fiscais a atuarem em desacordo com os termos do contrato, possibilitando o uso dos veículos locados sem o mínimo de controle. Ademais, ele autorizou pagamentos sem as informações mínimas exigidas para a regular liquidação da despesa, o que possibilitou o recebimento pela empresa de valores muito acima do razoável e da média histórica da Funasa. 
87. Dessa forma, julgo adequada a inclusão do ex-Coordenador Geral de Logística no rol de responsáveis pelo débito e, diante da existência de culpa grave, a aplicação da multa do art. 57 da Lei 8.443/1992, no valor a ser especificado a seguir, conforme a análise a ser efetuada adiante. Ademais, julgo pertinente a inabilitação do responsável pelo período de cinco anos para o exercício de cargo em comissão ou função de confiança no âmbito da Administração Pública.
63. Pelo acima delineado, conclui-se que a responsabilidade dos jurisdicionados perante a Corte de Contas, para fins de ressarcimento, é de natureza subjetiva, caracterizada mediante a presença de culpa stricto sensu, sendo desnecessário evidenciar a conduta dolosa ou a má-fé do agente público para que ele seja instado a ressarcir os prejuízos que tenha causado ao erário, consoante dispõem os seguintes enunciados extraídos da jurisprudência selecionada do TCU: 
A responsabilidade dos jurisdicionados perante o TCU é de natureza subjetiva, caracterizada mediante a presença de simples culpa stricto sensu, sendo desnecessária a caracterização de conduta dolosa ou má-fé do gestor para que ele seja instado a ressarcir os prejuízos que tenha causado ao erário. (Acórdão 4485/2020-TCU-Primeira Câmara, Relator Ministro Benjamin Zymler) (grifado) 
A responsabilidade dos jurisdicionados perante o TCU é de natureza subjetiva, caracterizada mediante a presença de simples culpa stricto sensu, sendo desnecessária a caracterização de conduta dolosa ou má-fé do gestor para que este seja responsabilizado. Desse modo, é suficiente a quantificação do dano, a identificação da conduta do responsável que caracterize sua culpa, seja por imprudência, imperícia ou negligência, e a demonstração do nexo de causalidade entre a conduta culposa (stricto sensu) e a irregularidade que ocasionou o dano ao erário. (Acórdão 635/2017-TCU-Plenário, Relator Ministro Aroldo Cedraz) (grifado) 
64. Pelo acima exposto, verifica-se que o recorrente poderia ser condenado em débito mesmo estando diante de conduta não caracterizada como dolosa ou de má-fé.  
65. Note-se, contudo, que pelos elementos constantes dos autos, consoante alhures demonstrado, está evidenciado que a conduta do recorrente, relacionada à irregularidade a ele atribuída neste processo, não se enquadra, com as devidas vênias, como erro grosseiro decorrente da inobservância de um dever de cuidado que dele era exigido, como ordenador de despesas, isto é, que o ato a ele imputado teria sido praticado com culpa grave, haja vista que ele adotou medida prévia julgada necessária e suficiente para fundamentar eventual autorização do pagamento requerido pela empresa Front Propaganda Ltda.. 
66. Em face dessas ponderações, chega-se à conclusão de que as alegações do recorrente são procedentes e que o recurso por ele apresentado deve ser provido, julgando-se suas contas regulares, com ressalva, excluindo em consequência a sua responsabilidade pelo débito solidário descrito no subitem 9.3 do acórdão recorrido, uma vez que não restou demonstrado nos autos que ele tenha agido com culpa capaz de sustentar a manutenção da condenação questionada. 
INFORMAÇÃO ADICIONAL. INAPLICABILIDADE DO ART. 281 DO REGIMENTO INTERNO DO TCU AOS DEMAIS RESPONSÁVEIS
67. Dispõe o art. 281 do Regimento Interno do TCU que "Havendo mais de um responsável pelo mesmo fato, o recurso apresentado por um deles aproveitará a todos, mesmo àquele que houver sido julgado à revelia, no que concerne às circunstâncias objetivas, não aproveitamento no tocante aos fundamentos de natureza exclusivamente pessoal". 
68. No presente caso, os responsáveis condenados solidariamente em débito foram citados nos seguintes termos: 
Paula Bertagni Togni (Ofício 1004/2017-TCU-SecexDefesa) : 
2. Conforme delegação de competência conferida pelo Relator, Ministro José Múcio Monteiro, e ante a análise realizada neste processo TC Processo 027.051/2016-1, que trata de Tomada de Contas Especial, autuada com o objetivo de quantificar o débito e apurar responsabilidades em face de pagamentos irregulares efetuados pela União, representada pela Secretaria-Executiva do Ministério da Justiça e Segurança Pública, à empresa Front Propaganda Ltda., para a realização do evento '2ª Conferência Nacional dos Direitos da Pessoa Idosa' durante o exercício de 2009, fica Vossa Senhoria, na qualidade de fiscal do 'contrato' (ajuste verbal) , ciente da presente CITAÇÃO, com fundamento nos art. 10,§ 1º, e art. 12, inciso II, da Lei 8.443/1992, c/c o art. 202, inciso II, do Regimento Interno do TCU, para, no prazo de quinze dias, a contar do recebimento da presente comunicação, apresentar alegações de defesa quanto às ocorrências descritas a seguir e/ou recolher, conforme detalhado no Anexo I deste ofício, aos cofres da entidade credora, solidariamente com os responsáveis indicados, os valores históricos atualizados monetariamente desde as respectivas datas de ocorrência até o efetivo recolhimento, abatendo-se, na oportunidade, a (s) quantia (s) eventualmente ressarcida (s) , na forma da legislação em vigor. O valor total da (s) dívida (s) atualizada (s) monetariamente até 17/11/2017 corresponde a R$ 6.312.488,51. (grifado) 
Front Propaganda Ltda. (Ofício 1006/2017-TCU/SecexDefesa) :
2. Conforme delegação de competência conferida pelo Relator, Ministro José Múcio Monteiro, e ante a análise realizada neste processo TC Processo 027.051/2016-1, que trata de Tomada de Contas Especial, autuada com o objetivo de quantificar o débito e apurar responsabilidades em face de pagamentos irregulares efetuados pela União, representada pela Secretaria-Executiva do Ministério da Justiça e Segurança Pública, à empresa Front Propaganda Ltda., para a realização do evento '2ª Conferência Nacional dos Direitos da Pessoa Idosa' durante o exercício de 2009, fica a empresa Front Propaganda Ltda. representada por Vossa Senhoria, na qualidade de empresa executora dos serviços, ciente da presente CITAÇÃO, com fundamento nos art. 10,§ 1º, e art. 12, inciso II, da Lei 8.443/1992, c/c o art. 202, inciso II, do Regimento Interno do TCU, para, no prazo de quinze dias, a contar do recebimento da presente comunicação, apresentar alegações de defesa quanto às ocorrências descritas a seguir e/ou recolher, conforme detalhado no Anexo I deste ofício, aos cofres da entidade credora, solidariamente com os responsáveis indicados, os valores históricos atualizados monetariamente desde as respectivas datas de ocorrência até o efetivo recolhimento, abatendo-se, na oportunidade, a (s) quantia (s) eventualmente ressarcida (s) , na forma da legislação em vigor. O valor total da (s) dívida (s) atualizada (s) monetariamente até 17/11/2017 corresponde a R$ 6.312.488,51. 
3. O débito é decorrente de pagamentos irregulares efetuados pela União, representada pela Secretaria-Executiva do Ministério da Justiça e Segurança Pública, à empresa Front Propaganda Ltda. para a realização do evento '2ª Conferência Nacional dos Direitos da Pessoa Idosa', por meio da Ordem de Serviço OS 872/2009-MJ, Processo MJSP 00005.000262/2009-71. (grifado) 
Alenon de Loyola Fleury Júnior (Ofício 1072/2019-TCU/SecexDefesa) :
1. Em atendimento à decisão contida no processo acima indicado, fica o Senhor Alenon de Loyola Fleury Júnior, representado por Vossa Senhoria, ciente da presente citação para, no prazo de 15 (quinze) dias, a contar do recebimento deste ofício, apresentar alegações de defesa quanto às irregularidades indicadas na documentação anexa, que integra esta comunicação, e/ou recolher o valor devido ao cofre credor. 
2. Alerto para a importância de leitura do inteiro teor da decisão e documentação anexas para conhecimento das irregularidades que lhe dizem respeito. 
3. O valor total da dívida, atualizado monetariamente até 9/12/2019, corresponde a R$ 1.360.420,59. O detalhamento do débito e a forma de recolhimento constam em anexo. 
4. Acompanha o presente ofício, cópia da instrução da Unidade Técnica (peças 204, 205, 206) . 
Trechos da proposta de encaminhamento da instrução da unidade técnica (peça 204) : 
34. Diante do exposto, encaminhem-se os autos à consideração superior, propondo citar, nos termos dos arts. 10, §1º, e 12, inciso II, da Lei 8.443/1992, c/c o art. 202, inciso II, do Regimento Interno do Tribunal de Contas da União, o responsável abaixo identificado para que, no prazo de quinze dias, contados a partir da ciência da citação, apresente alegações de defesa e/ou recolha aos cofres do Tesouro Nacional a quantia a seguir discriminada, atualizada monetariamente a partir de 18/5/2009 até a data do efetivo recolhimento, abatendo-se valores acaso já satisfeitos, nos termos da legislação vigente, em razão de pagamentos irregulares efetuados pela União, representada pela Secretaria Executiva do Ministério da Justiça e Segurança Pública, à empresa Front Propaganda Ltda., para a realização do evento '2ª Conferência Nacional dos Direitos da Pessoa Idosa', por meio da Ordem de Serviço OS 872/2009-MJ, Processo MJSP 00005.000262/2009-71: - Alenon de Loyola Fleury Júnior (CPF XXX.274.811-XX) , na qualidade de ordenador de despesa e titular da Coordenação-Geral de Logística da Subsecretaria de Planejamento, Orçamento e Administração do Ministério da Justiça e Segurança Pública, solidariamente com Maria do Socorro Fernandes Tabosa Mota (CPF XXX.848.103-XX) , Adeyde Maria Viana (CPF XXX.268.183-XX) , Paula Bertagni Togni (CPF XXX.930.831-XX) e empresa Front Propaganda Ltda. (CNPJ 01.988.742/0001- 30) , por: (...) (grifado) 
69. Pelo acima indicado, cada um dos responsáveis foi citado pela prática de atos irregulares relacionados à função que cada qual exerceu no caso sob análise, a saber: a) Paula Bertagni Togni (fiscal do contrato) ; Front Propaganda Ltda. (beneficiária de pagamento tido como irregular) e Alenon de Loyola Fleury Júnior (ordenador da despesa) . 
70. Diante dos fundamentos de natureza exclusivamente pessoal apresentados pelo sr. Alenon de Loyola Fleury Júnior, alhures amplamente discorridos, tem-se como inaplicável no presente caso a regra prevista no transcrito art. 281 do Regimento Interno do TCU (item 67, retro) , devendo o recurso do aludido responsável somente a ele ser aproveitado. 
CONCLUSÃO 
71. Das análises anteriores, conclui-se que:   
71.1. a empresa Front Propaganda Ltda. não apresentou alegações recursais quanto ao mérito, limitando-se a alegar a ocorrência de prescrição quinquenal;  
71.2. não houve a ocorrência da prescrição decenal da pretensão punitiva fundada em decisão do TCU sob o regime do Código Civil (Acórdão 1441/2016-TCU-Plenário) ; 
71.3. não houve a ocorrência da prescrição quinquenal das pretensões punitiva e ressarcitória fundadas em decisão do TCU de que trata o regime do art. 1º, caput, da Lei 9.873/1999, nem mesmo a prescrição intercorrente prevista no art. 1º, §1º, da referida lei; 
71.4. é aplicável a favor do sr. Alenon de Loyola Fleury Júnior a proibição de reformatio in pejus, impedindo, assim, que lhe seja aplicado em sede recursal a penalidade de multa tida como prescrita pelo acórdão recorrido;  
71.5. é impossível juridicamente a aplicação de multa ao Sr. Alenon de Loyola Fleury Júnior em razão do seu falecimento antes do trânsito em julgado do acórdão recorrido. 
71.6. há excludente de culpabilidade aplicável ao sr. Alenon de Loyola Fleury Júnior no caso concreto, considerando que restou demonstrado que não agiu com negligência (culpa) ao autorizar o pagamento à empresa Front Propaganda Ltda, tido pelo TCU como indevido;  
71.7. as alegações recursais apresentadas pelo sr. Alenon de Loyola Fleury Júnior são procedentes e conduzem ao provimento do recurso por ele interposto; e 
71.8. não alcançam aos demais responsáveis condenados em débito, solidariamente com o sr. Alenon de Loyola Fleury Júnior, os fundamentos de natureza exclusivamente pessoal apresentados por esse recorrente, a teor do art. 281 do RI/TCU. 
72. Com base nas conclusões acima, apresenta-se a proposta de encaminhamento a seguir. 
PROPOSTA DE ENCAMINHAMENTO 
73. Diante do exposto, submete-se à consideração superior a presente análise dos recursos de reconsideração interpostos por Alenon de Loyola Fleury Júnior e por Front Propaganda Ltda. contra o Acórdão 10172/2020-TCU-Primeira Câmara, propondo-se, com fundamento nos arts. 32, inciso I, e 33, da Lei 8.443/1992 c/c o art. 285, caput, do RI/TCU: 
a) conhecer do recurso interposto por Front Propaganda Ltda. e, no mérito, negar-lhe provimento;
b) conhecer do recurso interposto por Alenon de Loyola Fleury Júnior e, no mérito, dar-lhe provimento para: 
b1) julgar regulares com ressalva as contas do sr. Alenon de Loyola Fleury Júnior; 
b2) em consequência, tornar sem efeito o débito objeto do subitem 9.3 do Acórdão recorrido, exclusivamente em relação ao sr. Alenon de Loyola Fleury Júnior; 
c) dar ciência aos recorrentes e aos demais interessados da decisão que vier a ser proferida."
O Ministério Público junto ao TCU, em parecer da lavra do Procurador Sérgio Ricardo Costa Caribé, se manifestou nos seguintes termos (peça 286) :
"Trata-se de recursos de reconsideração interpostos pela curadora do Sr. Alenon de Loyola Fleury Júnior (falecido) e pela Front Propaganda Ltda. contra o Acórdão 10172/2020-TCU-Primeira Câmara (peça 226) , que julgou irregulares as contas dos recorrentes, condenando-os ao ressarcimento de débito e aplicando-lhes multa.
Esta tomada de contas especial se originou do Acórdão 10358/2016-TCU-Segunda Câmara, que determinou a conversão do TC Processo 018.442/2013-7, relativo a representação noticiando pagamentos irregulares à Front Propaganda Ltda. para a realização da "2ª Conferência Nacional dos Direitos da Pessoa Idosa", nos dias 17 a 20/3/2009.
A Serur examinou os argumentos apresentados e propõe, em uníssono, negar provimento ao recurso da Front Propaganda Ltda., bem como dar provimento ao recurso do Sr. Alenon Loyola Fleury Júnior, tornando insubsistente o subitem 9.2 do acórdão recorrido quanto à sua pessoa.
De minha parte, manifesto anuência ao encaminhamento sugerido.
Conforme se extrai da cronologia dos fatos ocorridos, à época do pagamento ordenado pelo recorrente já haviam sido saneados os questionamentos formulados pelo Gerente de Projeto da Secretaria de Gestão de Políticas de Direitos Humanos, Sr. Herbert Borges Paes de Barros, os quais haviam corroborado a condenação nestes autos.
As correspondências eletrônicas trocadas entre ele e o Sr. Daniel Azevedo, Coordenador de Núcleo da Front Propaganda Ltda., com a participação do Sr. Jorge Marcos Gomes de Matos Nunes e das Sras. Adeyde Maria Viana e Maria do Socorro Fernandes Tabosa Mota evidenciam o atendimento às solicitações para correção de valores antes da emissão da nota técnica que subsidiou o pagamento, emitida em 18/5/2009 (peça 5, p. 70-80, e peça 7, p. 1) .
No último e-mail, o Sr. Daniel Azevedo informa o atendimento à solicitação de correção das últimas pendências, referentes à redução do valor cobrado pelo item 1.28 (jardineira) e pelo item 1.16 (cadeiras - alimentação) . Na mesma data, em 15/4/2009, a contratada informou a realização dos ajustes e o envio da nova nota fiscal, emitida naquela data (peça 7, p. 1, e peça 5, p. 43) .
Assim, é possível inferir que, por ocasião da solicitação formulada pelo Sr. Alenon Loyola Fleury Júnior, no dia 13/5/2009, para que a Secretaria Especial dos Direitos Humanos (SEDH) emitisse nota técnica de justificativa da realização do evento para embasar o processo de liquidação da despesa, as cobranças objeto de questionamento já haviam sido analisadas e sanadas, quando cabível.
Corrobora tal hipótese o fato de a última proposta OS 872/09-MJ (peça 5, p. 37-42) , cujo valor coincide com o da nota fiscal que lastreou o pagamento (peça 5, p. 43) , não mais contemplar o pagamento de três diárias da jardineira e do item relativo às cadeiras vinculadas à alimentação (peça 5, p. 40) , na forma requerida no último e-mail enviado pelo Sr. Herbert Borges Paes de Barros ao Sr. Daniel Azevedo.
De se ressaltar, ainda, que embora o Tribunal tenha excluído da solidariedade pelo débito as Sras. Maria do Socorro Fernandes Tabosa Mota e Adeyde Maria Viana, haja vista a ausência de designação formal para fiscalização da avença, os elementos contidos nos autos evidenciam a participação das responsáveis no acompanhamento da realização do evento. A título exemplificativo, menciono suas assinaturas ao final da OS 872/09-MJ, já referida acima, bem como o registro de conferência de todos os itens da planilha, conforme correspondência eletrônica na peça 5, p. 80. 
As responsáveis também foram signatárias da nota técnica que embasou o pagamento da nota fiscal na peça 5, p. 43, cujo teor ressaltou a correta prestação dos serviços e propôs o encaminhamento à Coordenação Geral de Logística do Ministério da Justiça para pagamento e conclusão do processo (peça 5, p. 54) .
No contexto acima delineado, não há indícios de que o Sr. Alenon de Loyola Fleury Júnior tenha se manifestado de acordo com o pagamento sem que houvesse subsídios técnicos para tanto, de modo que, ante a existência de elementos indicativos de que as pendências sobre as quais teria sido alertado não mais perduravam, não há razões para manter sua condenação ao ressarcimento do débito.
De todo modo, remanesce a necessidade de devolução de valores pelos demais condenados, visto que a análise empreendida pelo Tribunal apontou, inclusive, outras irregularidades nos pagamentos à Front Propaganda Ltda. que, apesar de ter recorrido da decisão, não trouxe elementos aptos a desconstituir sua responsabilidade.
Diante do exposto, este membro do Ministério Público de Contas manifesta-se de acordo com a proposta formulada pela Serur."

Geovanna Beatriz Castro Silva Ribeiro (31932/OAB-DF); Fabiana Soares Brito Santos (47.110/OAB-DF); Yasmin El Majzoub Debs (47.800/OAB-DF); Maria Laura Alves de Moura Romero (45.555/OAB-DF); Guilherme Gonçalves Martin (42989/OAB-DF); Elísio de Azevedo Freitas (18.596/OAB-DF).

Procurador Sergio Ricardo Costa Caribé.

RECURSO DE RECONSIDERAÇÃO EM TOMADA DE CONTAS ESPECIAL. CONHECIMENTO. ARGUMENTOS CAPAZES DE REFORMAR O JULGAMENTO DO FEITO EM FAVOR DE UM RECORRENTE. PROVIMENTO. NEGATIVA DE PROVIMENTO EM RELAÇÃO À OUTRA RECORRENTE. CIÊNCIA.

TOMADA DE CONTAS ESPECIAL (TCE)

Secretaria de Recursos (Serur); Secretaria de Controle Externo da Defesa Nacional e da Segurança Pública (SecexDefesa).

Tratam os autos de recursos de reconsideração interpostos pela Front Propaganda Ltda. e por Alenon de Loyola Fleury Júnior (falecido) , representado pela curadora Renata Rodrigues Pereira, contra o Acórdão 10172/2020-TCU-Primeira Câmara, relatado pelo E. Ministro Vital do Rêgo, que julgou irregulares as contas dos recorrentes, condenando-os ao ressarcimento do débito, sem prejuízo da adicional aplicação da multa em desfavor da Front Propaganda Ltda.
Na presente tomada de contas especial, os responsáveis foram condenados em razão do pagamento de itens de serviço em duplicidade e em desacordo com as unidades de medida expressas no termo de referência à ata de registro de preços 170/2007, aderida pelo Ministério da Justiça e Segurança Pública, com vistas à realização do evento "2ª Conferência Nacional dos Direitos da Pessoa Idosa", no período compreendido entre 17 a 20/3/2009.
A responsabilidade pelo recolhimento do débito no valor de R$ 760.891,63 foi atribuída ao falecido Alenon de Loyola Fleury Júnior, como ordenador de despesas, e à Front Propaganda Ltda., como contratada, além de Paula Bertagni Togni, como fiscal do contrato, mas que ora não figura como recorrente. 
Irresignados, os recorrentes interpuseram os recursos de reconsideração.
Em comum, ambos os recorrentes pugnam pelo reconhecimento da prescrição da pretensão punitiva e de ressarcimento do TCU (peças 241 e 244) .
Individualmente, Alenon de Loyola Fleury Júnior, por intermédio de sua curadora, defende ter concordado em efetuar o pagamento pelos serviços prestados pela empresa contratada com base na nota técnica que atestou a regular liquidação da despesa, razão pela qual não incorreu em dolo, culpa ou negligência.
No mérito, a Secretaria de Recursos e o Ministério Público junto ao TCU manifestaram-se pelo conhecimento dos presentes recursos de reconsideração, para, no mérito, dar provimento ao apelo de Alenon de Loyola Fleury Júnior, julgando suas contas regulares com ressalvas, sem a imputação de débito.
Feito o breve resumo dos fatos, passo a decidir.
Ratifico o exame preliminar de admissibilidade e conheço dos recursos, restando atendidos os requisitos legais atinentes à espécie.
No mérito, acolho os pareceres precedentes, transcritos no relatório, incorporando seus fundamentos às minhas razões de decidir.
Aplicando-se como balizas as premissas fixadas na Lei 9.873/1999, regulamentadas pela Resolução-TCU 344/2022, não houve o transcurso do prazo extintivo quinquenal para a pretensão punitiva e de ressarcimento do TCU
De acordo com o disposto no art. 4º, II, da Resolução-TCU 344/2022, o termo inicial para a contagem do prazo prescricional é a data de prestação de contas, em 13/7/2010 (peça 7, p. 23, do TC Processo 020.593/2010-4) , mas interrompeu-se por obra dos diversos atos que importaram na apuração dos fatos, os quais foram praticados no período compreendido entre 2013 a 2020 (peça 283, p. 13-16) , assim como a partir da citação dos recorrentes no presente processo, em 2017 e 2019.
Portanto, no caso concreto, não resta configurada a prescrição da pretensão punitiva e de ressarcimento do TCU ante a falta do elastério temporal superior a cinco anos.
Com relação ao mérito, de acordo com o voto que balizou o acórdão recorrido, o recorrente Alenon de Loyola Fleury Júnior foi condenado por ter agido sem a devida diligência ao anuir com o pagamento da contratada (peça 5, p. 55) , desconsiderando as inconsistências existentes na planilha apresentada pela empresa contratada, as quais teriam sido alertadas por Herbert Borges Paes, ex-gerente de projetos da Secretaria Especial dos Direitos Humanos da Presidência da República.
Em análise, o MPTCU evidenciou que essas inconsistências foram devidamente corrigidas antes da realização do pagamento ordenado pelo recorrente, de sorte que o cogitado alerta não teria o condão de caracterizar a negligência do recorrente na aferição da liquidação da despesa.
Por esse prisma, concordo com a análise da Serur e do MPTCU no sentido de restar comprovada a conduta diligente do recorrente em garantir que o pagamento à empresa contratada fosse efetuado somente após a prévia comprovação da regular liquidação da despesa.
O recorrente encaminhou o Ofício 223/2009-CGL/SPOA/SE/MJ à Secretaria Especial de Direitos Humanos da Presidência da República (peça 5, p. 45) , solicitando a elaboração de uma nota técnica sobre a efetiva realização do evento em voga.
Em resposta, foi confeccionada a Nota Técnica Conjunta-SPDDH-SGPDH/SEDH/PR, cuja conclusão foi pelo envio do processo à Coordenação-Geral de Logística do Ministério da Justiça e Segurança Pública para a realização do pagamento pelos serviços prestados (peça 5, p. 45) . 
Bem se vê, aliás, que essa nota técnica foi assinada por cinco técnicos e dois subsecretários da Secretaria Especial de Direitos Humanos da Presidência da República, dentre os quais figurou o supracitado ex-gerente de projetos Herbert Borges Paes, reforçando a compreensão de que as cogitadas falhas por ele alertadas foram devidamente sanadas antes da aprovação do pagamento pelo recorrente.
Pelo exposto, é imperioso tornar insubsistentes os itens 9.2 e 9.3 do Acórdão 10172/2020-TCU-Primeira Câmara, apenas em favor do recorrente Alenon de Loyola Fleury Júnior, para julgar regulares com ressalvas as suas contas e afastar-lhe da obrigação de promover o recolhimento do débito.
Conheço, portanto, dos presentes recursos para, no mérito, dar provimento ao recurso interposto por Alenon de Loyola Fleury Júnior, sem prejuízo, todavia, de negar provimento ao da Front Propaganda Ltda.
Ante o exposto, VOTO para que seja adotada a minuta de acórdão que trago ao exame deste Colegiado.
TCU, Sala das Sessões, em 1 de novembro de 2022.
WALTON ALENCAR RODRIGUES 
Relator